臺灣高等法院刑事判決　　　　　　　　 96年度上訴字第766號
上　訴　人
即　被　告　甲○○
選任辯護人　魏千峰律師
上列上訴人因偽造文書案件，不服臺灣板橋地方法院95年度訴字
第380號，中華民國95年12月22 日第一審判決（起訴案號：臺灣
板橋地方法院檢察署95年度偵字第913 號），提起上訴，本院判
決如下：
    主  文
上訴駁回。
    事  實
一、甲○○前於民國89年間犯背信罪，經本院判處有期徒刑10月
    ，緩刑5年，於 94年10月25日確定，猶不知警惕，明知其於
    民國 94年8月21日並未出境，同年月24日亦未入境，竟為恐
    其妻知悉其並未出境之事後會與其離婚，為隱瞞其妻，而於
    94年8 月底某日，在臺北縣中和市某路委由不知情之刻印店
    店員偽刻「中華民國出境章015」、「中華民國入境章244」
    之戳章2 枚，並於取得該偽刻之戳章後，台北縣新店市○○
    路其任職之力竤科技科技股份有限公司辦公室，接續將上開
    偽造之「中華民國出境章015」之2005年8月21日出境章戳及
    「中華民國入境章244」之2005年8月24日入境章戳，分別自
    行蓋印在其所有之護照號碼為000000000 號護照內簽章欄第
    24頁（起訴書誤載為24、25頁），而偽造入出境管理局表示
    其有上開時間出入境並經查驗事實之公文書，嗣於94年10月
    7日晚上9時50分許，甲○○搭乘長榮航空公司BR-068號班機
    自泰國曼谷返臺，並持上開護照入境供查驗而行使上開偽造
    公文書，足生損害於入出境管理局對人民入出境管理之正確
    性，而為內政部警政署航空警察局查驗人員當場查獲，始悉
    上情。
二、案經內政部警政署航空警察局移送臺灣桃園地方法院檢察署
　　呈請臺灣高等法院檢察署核轉臺灣板橋地方法院檢察署檢察
    官偵查起訴。
    理  由
壹、認定犯罪所憑之證據及理由：
一、上揭犯罪事實，業據被告甲○○於警詢、偵查中、原審及本
    院審理時坦承不諱，而上開護照號碼為000000000 號護照內
    簽章欄第24頁內「中華民國出境章015」之2005年8月21日出
    境章戳及「中華民國入境章244」之2005年8月24日入境章戳
    ，與真版之出境、入境查驗章戳印樣本相比較，二者使用之
    油墨顏色、字型明顯不同，且雕工較粗糙，亦有航空警察局
    證照查驗隊94年10月7日鑑識報告1紙附卷可按。此外，並有
    入出境紀錄查詢資料1紙及蓋有上開偽造戳記之簽證頁影本1
    紙可資佐證。被告自白核與事實相符，本件事證已臻明確，
    被告犯行洵堪認定。
二、按以偽刻之出境、入境印戳加蓋於護照上，偽造虛構表示該
    護照持有人係合法出境及入境，雖偽刻之印戳並非表示公務
    機關或機關長官資格，而非公印，但該印戳加蓋於護照簽證
    欄上，表示持有該護照之人為合法出境或入境者，即與刑法
    第220條第1項所稱足以表示其用意之證明者相當，屬於偽造
    以文書論之公文書（最高法院91年臺上字第7144號裁判意旨
    參照）；又護照係指中華民國國民在國外旅行所使用之國籍
    身分證明文件，其主管機關係外交部，而人民出入國境之查
    驗，則屬內政部，此觀之護照條例施行細則暨入出國及移民
    法之規定自明，內政部警政署航空警察局之公務員，於執行
    入出國境旅客證照查驗職務時，在職務上製作表示入出國境
    旅客（人民）經受查驗完畢之證明，縱以戳章型式在護照內
    頁簽證欄上填記，既非護照、旅券之本體，復與關於護照持
    有人之品行、能力、服務或其他相類之證書無涉，當非刑法
    第212條規定之特種文書，而屬同法第220條第1 項規定之準
    公文書，且該圓型章戳亦非表示人格證明符號之印章，偽造
    入出境查驗戳章蓋用在護照內頁，應論以刑法第211 條之偽
    造公文書罪（最高法院 92年臺上字第902號裁判意旨參照）
    ；被告偽造上開入出境戳記於其護照內簽章欄，而持向內政
    部警政署航空警察局查驗人員辦理入境查驗，顯有以之充作
    真正文書而加以行使之意，自足生損害於入出境管理局對人
    民入出境管理之正確性。從而本件事證明確，被告犯行堪以
    認定，應依法論科。
三、至於被告及辯護人辯稱被告因犯重憂鬱症與廣泛性焦慮症致
    精神失常始為上開犯行，其行為時之責任能力已合乎刑法第
    十九條第一項所規定：「行為時因精神障礙或其他心智缺陷
    ，致不能辨識其行為違法或欠缺依其辨識而行為之能力者」
    之要件，應為無罪判決云云。然查原審審理時函請台北市立
    醫院委託財團法人私立台北醫學大學對被告精神鑑定結果，
    認為：陳員（即被告）乃重憂鬱症與廣泛性焦慮症，惟其病
    情應不會導致有「偽造文書」這項症狀。陳員 95年4月19日
    後，再回萬芳醫院看門診時，已在本案發生後，因此與病情
    無直接關係。通常他的診斷及其藥物治療不會引起陳員的偽
    造文書行為，此有該院95年9月29日鑑定報告書在卷可稽（
    見原審卷第88至90頁）。因此被告為上開犯行時尚無精神意
    識障礙而得不罰或減輕其刑之情形。被告及辯護人於本院審
    理時仍執陳詞為上開辯解，並稱上開鑑定結果僅能證明被告
    鑑定時之精神狀態，並不能等同證明被告行為時之精神狀態
    云云，核無理由。
貳、論罪部分：
    核被告所為，係犯刑法第216條、第220條第1項、第211條之
    行使偽造公文書罪。被告以偽造之出境、入境查驗章戳在其
    所有之中華民國護照第24頁，蓋用出境、入境查驗章戳印文
    各乙枚，乃一犯意接續二次行為，侵害一個法益，為接續犯
    。其偽造印章及印文係偽造公文書之部分行為，而被告偽造
    公文書後復持以行使，其偽造公文書之低度行為應為行使之
    高度行為所吸收，均不另論罪。又其利用不知情之不詳人士
    偽造前開戳章部分，為間接正犯。被告長期罹犯重憂鬱症與
    廣泛性焦慮症，因恐其妻知悉其並未出境之事後會與其離婚
    ，為隱瞞其妻，竟於護照偽造出入境章戳印文並行使，以取
    信其妻，之外並無其他目的，而觸犯上揭最低本刑1年以上7
    年以下之行使偽造公文書罪，在客觀上而言，其行為足以引
    起一般人之同情，認科以最低度之1 年徒刑尚為過重，辯護
    人及被告均請依刑法第59條規定酌減其刑，公訴人於原審審
    理時亦稱不反對予以酌減（見原審卷第一一二頁），本院認
    應依刑法第59條規定酌減其刑。又刑法於94年1月7日修正通
    過，並於95年7月1日施行，修正後刑法第59條係實務見解之
    明文化，並非刑法第2條第1項所指之法律有變更，無比較適
    用之問題，應依一般法律適用原則，適用裁判時法，併予敘
    明。
參、原判決應予維持之理由：
    原審認被告罪證明確，援引刑法第216條、第220條第1 項、
    第211條、第59條、第219條之規定，並審酌被告長期罹犯重
    憂鬱症與廣泛性焦慮症，因恐其妻知悉其並未出境之事後會
    與其離婚，為隱瞞其妻，竟於護照偽造出入境章戳印文並行
    使，以取信其妻，之外並無其他目的，而依刑法第59條規定
    酌減其刑。另審酌被告犯罪之動機、目的、手段，犯後坦承
    犯行，深具悔意等一切情狀，量處有期徒刑六月，以示懲儆
    ，。被告所有之護照內簽證欄第24頁所偽造之出、入境查驗
    章戳印文2枚，為偽造之印文，應依刑法第219條之規定宣告
    沒收；至被告所偽造之入出境查驗章戳2 顆，已經被告丟棄
    而滅失，業據被告供陳在卷，不另為沒收之諭知。原審認事
    用法，均無不合，量刑亦屬妥適，被告提起上訴，仍執陳詞
    主張其為挽救婚姻才如此做，並無違法之認識，乃無心之過
    ，未危害公益，請判無罪云云，其上訴無理由，應予駁回。
肆、據上論斷，應依刑事訴訟法第368條，判決如主文。
本案經檢察官洪泰文到庭執行職務。
中　　華　　民　　國　　96　　年　　4 　　月　　26　　日
　　　　　　　　　刑事第七庭    審判長法　官  楊貴雄
　　　　　　　　　　　　　　　　　　  法　官  許宗和
　　　　　　　　　　　　　　　　　　  法　官  許錦印
以上正本證明與原本無異。
如不服本判決，應於收受送達後十日內向本院提出上訴書狀，其
未敘述上訴之理由者並得於提起上訴後十日內向本院補提理由書
（均須按他造當事人之人數附繕本）。
                                      書記官  楊妙恩
中　　華　　民　　國　　96　　年　　5 　　月　　3 　　日
附錄本案論罪科刑法條全文：
刑法第211條：
偽造、變造公文書，足以生損害於公眾或他人者，處 1 年以上
、7 年以下有期徒刑。
刑法第216條：
行使第 210 條至第 215 條之文書者，依偽造、變造文書或登載
不實事項或使登載不實事項之規定處斷
刑法第220條第1項
在紙上或物品上之文字、符號、圖畫、照像，依習慣或特約，足
以為表示其用意之證明者，關於本章及本章以外各罪，以文書論
。
